【裁判字號】    95,訴,1270
【裁判日期】    951130
【裁判案由】    廢棄物清理法
【裁判全文】
臺灣彰化地方法院刑事判決              95年度訴字第1270號
公  訴  人  臺灣彰化地方法院檢察署檢察官
被      告  甲○○
上列被告因違反廢棄物清理法案件，經檢察官提起公訴（95年度
偵字第5580號），本院合議庭裁定由受命法官獨任進行簡式審判
程序，茲判決如下：
    主  文
甲○○連續事業負責人未依廢棄物清理法規定之方式清除、處理
廢棄物，致污染環境，處有期徒刑壹年貳月。
    犯罪事實
一、甲○○自民國87年6 月1 日起向不知情之黃裕仁承租位於彰
    化縣線西鄉○○段地號第1180號土地（嗣於94年5 月間與同
    段地號第1178號、第1179號土地，合併於同段地號第1177號
    土地，分割為地號第1117號、第1117之2 至10號土地）及地
    上之房屋設置廢銅渣熔煉作業之工廠即銅二級冶煉業（該工
    廠未辦理營業登記，亦無工廠名稱），其明知事業廢棄物之
    清除、處理，除再利用方式外，應以廢棄物清理法所規定之
    方式為之，並不得任意棄置有害事業廢棄物或未依規定之方
    式清除、處理廢棄物，致污染環境，竟仍基於未依規定清除
    、處理廢棄物而任意棄置有害事業廢棄物之概括犯意，自87
    年6 月1 日起，至89年8 、9 月間某日止，連續將其承租上
    址設置廢銅渣熔煉工廠之銅二級熔煉作業中所產生之含有重
    金屬鉛等有害事業廢棄物任意棄置在不知情之黃裕仁所提供
    之上開土地上，致污染週遭之土壤，並於90年間始搬遷工廠
    離去。嗣經彰化縣環境保護局稽查人員於95年3 月30日接獲
    行政院環境保護署通報，並至上址現場稽查，且對所排放之
    廢土進行檢測，發現廢土中含行政院環境保護署依法公告之
    有害健康物質即每公升廢土含有總鉛5.63毫克；復於95年8
    月16日至上址現場複查，且對所排放之廢土進行檢測，發現
    位於上址現場水池底處及原設置熔爐位置處之廢土中分別含
    有行政院環境保護署依法公告之有害健康物質即每公升廢土
    含有總銅57.6毫克及總鉛21.4毫克、總銅50.6毫克及總鉛51
    .6毫克，始查悉上情。
二、案經彰化縣政府環境保護局函請臺灣彰化地方法院檢察署檢
    察官偵查起訴。
    理  由
一、本案被告甲○○所犯係死刑、無期徒刑、最輕本刑為3 年以
    上有期徒刑以外之罪，其於準備程序就前揭被訴事實為有罪
    之陳述，經受命法官告知簡式審判程序之旨，並聽取其與公
    訴人之意見後，本院認無不得或不宜改依簡式審判程序進行
    之處，爰依刑事訴訟法第273 條之1 第1 項、第284 條之1
    ，裁定本案由受命法官獨任進行簡式審判程序，合先敘明。
二、訊據被告對其係事業負責人，於上揭時、地，連續未依廢棄
    物清理法規定之方式清除、處理廢棄物之事實，於本院審理
    時坦承不諱（參見本院95年11月15日審判筆錄），核與證人
    即地主黃裕仁、證人即彰化縣政府環境保護局稽查人員張志
    維分別於偵訊中具結證述情節（參見臺灣彰化地方法院檢察
    署95年度他字第1163號偵查卷宗第36頁；95年度偵字第5580
    號偵查卷宗第5 頁）相符，並有彰化縣和美鎮地政事務所95
    年8 月16日和地一字第0950005052號函檢附之土地登記簿謄
    本1 份、彰化縣政府環境保護局95年10月31日彰環廢字第09
    50038716號函檢附之彰化縣事業廢棄物處理95年3 月30日、
    95年4 月12日、95年4 月13日稽查記錄工作單影本、現場草
    圖各1 張、現場照片共計10張、佳美環境科技股份有限公司
    95年4 月11日報告編號EY95C0677 號廢棄物樣品檢測報告、
    租賃契約書各1 份、彰化縣政府環境保護局執行違反廢棄物
    清理法案件95年5 月4 日彰環廢字第0950015896號處分書影
    本、彰化縣政府環境保護局95年10月5 日彰環廢字第095003
    3721號函影本1 紙（參見本院卷宗）在卷可稽，核屬相符。
    是被告前揭自白核與前揭事證相符，應可採信，本案事證明
    確，被告上揭犯行，應可認定。
三、查被告行為後，刑法業於94年2 月2 日修正公布，95年7 月
    1 日起施行，如附表所示之條文業經修正。按行為後法律有
    變更者，適用行為時之法律，但行為後之法律有利於行為人
    者，適用最有利於行為人之法律，修正後刑法第2 條第1項
    定有明文。此條規定係規範行為後法律變更所生新舊法律比
    較適用之準據法，本身尚無新舊法比較之問題，於新法施行
    後，應一律適用新法第2 條第1 項之規定，為「從舊從輕」
    之比較。再按本次法律變更，比較時應就罪刑有關之共犯、
    未遂犯、想像競合犯、牽連犯、連續犯、結合犯，以及累犯
    加重、自首減輕暨其他法定加減原因（如身分加減）與加減
    例等一切情形，綜其全部罪刑之結果而為比較；又刑法第55
    條雖就想像競合犯增列但書之規定，然此但書規定係科刑之
    限制，僅為法理之明文化，非屬法律之變更，無庸依刑法第
    2 條第1 項為新舊法有利之比較（最高法院95 年5月23日95
    年度第8 次刑庭會議決議參照），其比較理由及結果均詳如
    附表，先予敘明。
四、另被告行為後，於88年7 月14日修正公布廢棄物清理法第22
    條，業於90年10月24日經修正公布為廢棄物清理法第46條，
    並於90年10月26日生效，復於95年5 月30日經修正公布廢棄
    物清理法第46條，並自95年7 月1 日施行，然88年7 月14日
    修正公布廢棄物清理法第22條第2項之法定刑度為1 年以上5
    年以下有期徒刑，得併科1,000,000 元以下罰金（罰金部分
    依廢止前現行法規所定貨幣單位折算新臺幣條例第2 條規定
    ，以新臺幣元之3倍折算之，則得併科新臺幣3,000,000元）
    ，而90年10月24日修正公布廢棄物清理法第46條第1 項、95
    年5 月30日修正公布廢棄物清理法第46條之法定刑度均為1
    年以上5 年以下有期徒刑，得併科新臺幣3,000,000 元以下
    罰金，是被告行為後前揭廢棄物清理法雖有變更者，經比較
    新舊法律之規定，被告行為後之法律並無較有利於被告，依
    刑法第2 條第1 項前段規定，應適用被告行為時之法律即88
    年7 月14日修正公布廢棄物清理法第22條第1 項之規定處斷
    。
五、核被告所為，係犯88年7 月14日修正公布廢棄物清理法第22
    條第2 項第1 、2 款之罪。又起訴書原記載起訴法條為廢棄
    物清理法第46條第1 項第1 款，另漏載起訴法條88年7 月14
    日修正公布廢棄物清理法第22條第2 項第2 款部分，已於起
    訴事實欄載明該犯罪事實，並業經公訴人於本院審理中當庭
    補充更正起訴法條為88年7 月14日修正公布廢棄物清理法第
    22條第2 項第1 、2 款附此敘明。被告所犯上開2 罪，係一
    行為觸犯2 罪，為想像競合犯，應依修正前刑法第55條之規
    定，從一重之88年7 月14日修正公布廢棄物清理法第22條第
    2 項第2 款之罪處斷。被告先後多次犯行，犯罪構成要件相
    同，顯係基於概括犯意反覆為之，為連續犯，應依修正前刑
    法第56條之規定論以一罪，並加重其刑。爰審酌被告罔顧政
    府推動環境保護之政策，竟為一己私利任意棄置有害事業廢
    棄物，亦未依廢棄物清理法規定之方式清除、處理廢棄物，
    致污染環境，危害大眾生活環境及國民健康甚鉅，雖於偵訊
    及本院審理中均坦承犯行，然犯後迄今仍未將污染土地回復
    原狀，此有彰化縣政府環境保護局95年10月31日彰環廢字第
    0950038716號函1 紙（參見本院卷宗）附卷可參等一切情狀
    ，量處如主文所示之刑，以示懲儆。
據上論斷，應依刑事訴訟法第273 條之1 第1 項、第299 條第1
項前段，88年7 月14日修正公布廢棄物清理法第22條第2 項第1
款、第2 款，刑法第11條前段、第2 條第1 項前段、第56條（修
正前）、第55條（修正前），判決如主文。
本案經檢察官吳芙如到庭執行職務。
中    華    民    國    95    年    11    月    30    日
                  刑事第一庭          法  官  唐中興
以上正本證明與原本無異。
如不服本判決，應於判決送達10日內，向本院提出上訴狀 (須附
繕本 )。
中    華    民    國    95    年    11    月    30    日
                                      書記官  施惠卿
【附錄本案論罪科刑法條全文】：
88年7 月14日修正公布廢棄物清理法第22條
違反第8 條、第13條第1 項、第4 項至第7 項、第15條、第18條
、第20條及第21條之規定，因而致人於死者，處無期徒刑或7 年
以上有期徒刑，得併科5,000,000 元以下罰金；致重傷者，處3
年以上10年以下有期徒刑，得併科3,000,000 元以下罰金；致危
害人體健康導致疾病者，處5 年以下有期徒刑，得併科2,000,00
0 元以下罰金。
有左列情形之一者，處1 年以上5 年以下有期徒刑，得併科1,00
0,000 元以下罰金︰
一任意棄置有害事業廢棄物者。
二事業機構未依本法規定之方式貯存、清除、處理或再利用廢棄
  物，致污染環境者。
三未經主管機關許可，提供土地回填、堆置廢棄物者。
四未依第20條規定領有廢棄物清除、處理許可證或核備文件，從
  事廢棄物貯存、清除、處理，或未依廢棄物清除、處理許可證
  或核備文件內容貯存、清除、處理廢棄物者。
五執行機關委託未取得許可證之公、民營廢棄物清除、處理機構
  ，清除、處理一般廢棄物者；或明知受託人非法清除、處理而
  仍委託者。
六公、民營廢棄物處理機構或執行機關未處理廢棄物，開具虛偽
  證明者。
無許可證經營廢棄物清除、處理為常業者，處3 年以上10年以下
有期徒刑，得併科3,000,000元以下罰金。
法人之負責人、法人或自然人之代理人、受僱人或其他從業人員
因執行業務犯第1 項、第2 項之罪者，除處罰其行為人外，對該
法人或自然人科以罰金。
依本法規定有申報義務，明知為不實之事項而申報不實或於業務
上作成之文書為虛偽記載者，處3 年以下有期徒刑、拘役或科或
併科500,000元以下罰金。
科罰金時，應審酌犯罪所得之利益。如所得之利益超過罰金最多
額時，得於所得利益2倍之範圍內酌量加重。
對於違反本法之行為，民眾得敘明事實或檢具證據資料，向所在
地執行機關或主管機關檢舉。
主管機關或執行機關對於前項檢舉，經查證屬實並處以罰鍰者，
其罰鍰金額達一定數額時，得以罰鍰金額收入之一定比例，提充
檢舉獎金。檢舉及獎勵辦法由中央主管機關定之。
主管機關或執行機關為前項查證時，對檢舉人之身分應予保密。
事業機構清理廢棄物所生之費用應予財稅減免。凡遵守本法有關
規定，績效優良者，應予獎勵，其辦法由中央主管機關定之。
【附表】：
┌──┬───────┬───────┬───────┬────┬────┬──────┐
│刑法│  舊法規定    │   新法規定   │   比較理由   │比較依據│比較結果│備考        │
│條號│              │              │              │        │何者對行│            │
│    │              │              │              │        │為人有利│            │
├──┼───────┼───────┼───────┼────┼────┼──────┤
│56  │連續數行為而犯│刪除          │一般認為連續犯│刑法第2 │舊法    │1.不包括法院│
│    │同一罪名者，以│              │在本質上係數行│條第1項 │        │  審理結果認│
│    │一罪論。但得加│              │為而屬數罪，僅│前段    │        │  連續犯係接│
│    │重其刑至二分之│              │係基於訴訟經濟│        │        │  續犯或包括│
│    │一            │              │或責任吸收原則│        │        │  上一罪等情│
│    │              │              │之考量，而論以│        │        │  形。      │
│    │              │              │一罪，新法將連│        │        │2.連續之數行│
│    │              │              │續犯之規定廢除│        │        │  為須均在舊│
│    │              │              │後，除非符合「│        │        │  法時期始可│
│    │              │              │接續犯」或「包│        │        │  ，如部分行│
│    │              │              │括的一罪」之情│        │        │  為發生在新│
│    │              │              │形，可認為構成│        │        │  法施行後，│
│    │              │              │單一之犯罪外，│        │        │  則該部分應│
│    │              │              │均應認係數罪併│        │        │  逕適用新法│
│    │              │              │罰。          │        │        │  。        │
├──┼───────┼───────┼───────┼────┼────┼──────┤
│罰金│【修正前刑法第│【刑法第33條第│              │        │        │            │
│刑下│33條第5 款】  │5 款】        │              │        │        │            │
│限變│              │              │              │        │        │            │
│更  │罰金：（銀元）│罰金：新臺幣10│罰金刑之下限，│刑法第2 │舊法    │            │
│    │1 元以上。    │00元以上，以百│由銀元10元（亦│條第1項 │        │            │
│    │              │元計算。      │經提高）即新臺│前段    │        │            │
│    │              │              │幣30元，提高為│        │        │            │
│    │              │              │新臺幣1000元。│        │        │            │
├──┴───┬───┼───────┴───────┴────┴────┴──────┤
│整體比較結果│  舊法│1.本案被告連續多次違反88年7 月14日修正公布廢棄物清理法第22條第2 │
│            │      │  項第1 、2 款之犯行，均在舊法時期，且非屬「接續犯」或「包括的一│
│            │      │  罪」之情形，依新法將連續犯之規定廢除後，均應認係數罪併罰；依修│
│            │      │  正前刑法第56條之規定，屬裁判上一罪，得加重其刑至二分之一，是依│
│            │      │  修正刑法第2 條第1 項前段比較，應適用修正前刑法第56條之規定，對│
│            │      │  被告有利。                                                    │
│            │      │2.刑法第33條第5 款罰金刑之下限部分，由銀元10元（亦經提高）即新臺│
│            │      │  幣30元，提高為新臺幣1,000 元，應刑法第2 條第1 項前段適用修正前│
│            │      │  為時之舊法。                                                  │
│            │      │3.刑法第55條就想像競合犯增列但書之規定，惟此但書規定係科刑之限制│
│            │      │  ，僅為法理之明文化，非屬法律之變更，然被告行為後之法律已有變更│
│            │      │  ，經綜合比較結果，適用舊法應對被告並無不利，是應依刑法第2 條第│
│            │      │  1 項前段規定適用舊法。                                        │
└──────┴───┴────────────────────────────────┘


司法院資訊處製作；財團法人民間司法改革基金會備份。
